【裁判字號】    97,台上,5632
【裁判日期】    971106
【裁判案由】    業務過失致人於死
【裁判全文】
最高法院刑事判決            九十七年度台上字第五六三二號
上  訴  人  台灣高等法院台中分院檢察署檢察官
被      告  甲○○
            乙○○
共      同
選任辯護人  黃清濱律師
            劉清彬律師
上列上訴人因被告等業務過失致人於死案件，不服台灣高等法院
台中分院中華民國九十七年三月三十一日第二審判決（九十五年
度醫上訴字第二五三四號，起訴案號：台灣彰化地方法院檢察署
九十一年度偵字第三五九號），提起上訴，本院判決如下：
    主  文
上訴駁回。
    理  由
按刑事訴訟法第三百七十七條規定，上訴於第三審法院，非以判
決違背法令為理由，不得為之。是提起第三審上訴，應以原判決
違背法令為理由，係屬法定要件。如果上訴理由書狀並未依據卷
內訴訟資料，具體指摘原判決不適用何種法則或如何適用不當，
或所指摘原判決違法情事，顯與法律規定得為第三審上訴理由之
違法情形，不相適合時，均應認其上訴為違背法律上之程式，予
以駁回。本件檢察官上訴意旨略稱：(一)、縱認原判決所認定被告
乙○○、甲○○對被害人張玉珍所為之輸入液為 3070C.C，經扣
除排出之尿液量1500C.C、惡露量1000C.C，人體無感覺水份流失
400C.C，合計輸入量僅大於輸出量170C.C（30700減2900 ）之事
實無誤（起訴書所依據之法務部法醫研究所＜下稱法醫研究所＞
及行政院衛生署醫事審議委員會＜下稱醫審會＞於鑑定時認輸入
出量為3530/1500C.C）；然原判決理由三之(九)中又參酌本案之鑑
定證人黃勤誠之證言：「（問：惡露的情形偏多、中、少如何判
斷？）依經驗偏多約200到300C.C，中約100C.C、少約不到100C.
C 」、「問：依被告說法，惡露量多是200C.C、量中是100C.C、
量少是 50C.C，你是否認同？）認同」等語，相較於前述扣除之
惡露量1000C.C，兩者差距多達 800C.C，事涉被告等有無輸入超
量液體之過失責任認定，而原審上述之計算基礎與鑑定證人黃勤
誠之證言既不一致，即有判決理由矛盾之違背法令。又法醫研究
所王約翰法醫師於原審既以鑑定證人身分表示「無感覺之水份流
失不應算進來」，然原判決卻仍採納被告等之辯解，扣除人體無
感覺水份流失400C.C）。因本件既為麻醉後剖腹生產，產婦即被
害人係處於昏迷狀態，且醫院為保持恆溫環境場所，產婦既不須
出力推擠胎兒，應無水份流失問題，乃原審卻無視鑑定證人之反
對意見，又未說明扣除人體無感覺水份流失400C.C之理由，亦有
判決理由不備之違背法令。(二)、本件既經法醫研究所解剖鑑定，
認被害人係因急性肺水腫，導致呼吸衰竭及心臟循環衰竭死亡，
且被告等亦自承於急救時要將被害人之呼吸道水份排掉無訛，姑
不論其生前究竟有無羊水栓塞症狀（鑑定結果認非因羊水栓塞導
致死亡），於查無其他理論證明羊水栓塞亦有可能導致急性肺水
腫症狀前，依論理法則言，亦不應逕將該急性肺水腫之鑑定結果
排除；況急性肺水腫與羊水栓塞二者可能均為導致本件被害人死
亡之原因，依相當因果關係之刑法理論，被告等仍應負業務過失
致人於死罪責。(三)、醫審會既認甲○○未於當日（民國八十九年
四月十日）十九時四十分對被害人急救時，馬上插入中央靜脈輸
管（ＣＶＰ），以監測輸入出量，而認甲○○應負業務過失之責
任；雖原審採納鑑定證人蔡銘雄、王約翰之證言，認本件急救中
有無放置中央靜脈輸管與急救目的在將被害人之呼吸道水份排掉
無關，因認甲○○不應負業務過失致人於死責任。惟醫審會之委
員多為醫療專家，彼等對於醫療行為之進行自有其專業及學理上
之依據，如原審欲將其鑑定結果推翻，亦應函請其說明該鑑定證
人之見解是否可採，乃原審未另函詢該委員會之意見，即逕認甲
○○不應負業務過失致人於死責任，亦有應調查之證據未為調查
之違誤等語。
惟查證據之取捨、證據證明力之判斷，以及事實有無之認定，屬
事實審法院之職權，茍其取捨判斷與認定，並不違背論理法則及
經驗法則，即不容任意指為違法，而執為適法之第三審上訴理由
。本件原判決以公訴意旨略以：被告乙○○、甲○○為彰化市漢
銘醫院醫師，二人於八十九年四月十日下午為張玉珍進行剖腹生
產手術，於手術後，遇張玉珍膚色蒼白身體寒顫，惡露偏多，且
於同日十八時三十分許血液檢查結果，血紅素值為一０．二gm％
時，本應注意在給予大量輸液時，須考量病患之輸入出量，而依
當時情形，並無不能注意之情事，竟疏未注意先抽血驗血紅素值
、ＣＶＰ值（中央靜脈輸管）、聽肺音（auscultation）後，才
能進一步處置，即貿然囑咐護士自同日十八時五十分起給予大量
輸液及輸血，致SaO2（起訴書誤載為SaO ）大幅降低，且因張玉
珍開始燥動不安，體溫升高至攝氏四０．二度，呼吸困難而給予
Voren 二十五毫克及氣管內插管，使用呼吸器後，於同日十九時
四十分發現氣管內抽吸物有氣泡狀液體時，亦未立即插入中央靜
脈輸管以監測輸入出量，而繼續給予大量輸液，並於同日二十三
時五十五分已知張玉珍之輸入出量為三五三０／一五００時，仍
繼續予以輸血，而延至張玉珍病情惡化後之翌日凌晨一時四十五
分始插入中央靜脈輸管，導致張玉珍因體液輸入失衡而引發急性
肺水腫，嗣張玉珍雖經轉送至財團法人彰化基督教醫院急救，仍
於當日凌晨三時許，因呼吸衰竭及心臟循環衰竭死亡；因認被告
二人涉有刑法第二百七十六條第二項之業務過失致人於死罪嫌等
語。然被告等堅決否認有何業務過失致人於死犯行，均辯稱：伊
等對張玉珍進行輸血、輸液，並未造成體液輸入失衡，張玉珍係
因羊水栓塞所引發之急性肺水腫所導致之呼吸性衰竭及心臟循環
衰竭而死亡等語。而經查：(一)、依財團法人台灣血液基金會台中
捐血中心函，及負責解剖之法醫師王約翰之證詞，卷附漢銘醫院
「輸入排出記錄單」有關輸血數量（自八十九年四月十日十七時
起至二十三時止）記載為一千毫升，顯然有誤，應為五百四十毫
升。而此段期間，張玉珍輸入液體合計為三千零七十毫升，排出
體液之惡露量約一千毫升，尿液量一千五百毫升，人體無感覺水
份流失四百毫升（鑑定證人黃勤誠醫師證述應予加計），合計排
出體液為二千九百毫升，故輸入量僅大於輸出量一百七十毫升，
是法醫研究所及醫審會前三次（即第八九三二九號、第九０二０
六號、第九一００八七號）鑑定，係以張玉珍於生產後，體液之
輸入出量為三五三０／一五００毫升為鑑定基礎，而認定被告等
對張玉珍之體液輸入失衡而引發急性肺水腫致呼吸衰竭及心臟循
環衰竭死亡，尚有未洽。(二)、鑑定證人蔡銘雄、黃勤誠醫師於原
審結證：病人是否需輸血，由醫師判斷，臨床醫師見病人大量出
血、臉色蒼白，會先輸血再測量血紅素，因為出血當時測也不準
，臨床醫師是看出血量、病人血壓、心跳，決定是否要輸血，不
是以測量血紅素來判斷，因為失血後血紅素不會馬上降低，要給
他點滴水份後才會出現調解過來，本件依病歷所載，被告等對張
玉珍之輸血正確，因張玉珍本來就貧血，後來產道又出血，所以
不用等報告就要輸血等語，故乙○○所為輸血之決定，符合臨床
之需要。(三)、依鑑定證人蔡銘雄、黃勤誠醫師及王約翰法醫師於
原審之證述，事發當日十九時四十分許急救之重點是把呼吸道水
份排掉，讓張玉珍氧氣濃度增高，與有無放置ＣＶＰ（中央靜脈
輸管）完全無關，甲○○即使未先聽肺音，而用ＰＥＥＰ（正壓
呼吸法），仍是治療肺水腫之正確方法，尚難以當時甲○○未馬
上插入ＣＶＰ，以監測輸入出量，遽認其應負業務過失致人於死
刑責。(四)、法醫研究所及醫審會前三次鑑定結果，雖或認張玉珍
非羊水栓塞或認大致排除羊水栓塞，然第一審就被告等之答辯理
由，再函請醫審會鑑定，其第九二０一三七號鑑定書之鑑定意見
認為「根據產科教科書第二十一版第六六一頁，過去診斷羊水栓
塞，乃在於肺部循環系統是否存在胎兒扁平上皮或其他雜質為根
據。然而在一些死亡的案例發現，肺部循環系統內的雜質需藉廣
泛的特殊染色來確定，而且即使如此也未必能診斷出羊水栓塞。
美國全國性的醫療統計，羊水栓塞在死亡案例只有百分之七十五
於解剖後能完全診斷，甚至有一些研究顯示有一些非羊水栓塞的
情況可於母體的肺循環發現胎兒上皮等雜質，因此羊水栓塞藉解
剖報告敏感度及專一性均不夠診斷，仍有賴臨床症狀的判定為主
。羊水栓塞最常出現產前、產中、或產後突發性的低血壓，缺氧
消耗性凝血病變，本案在剖腹產中有出血傾向，且於四月十日十
七時二十分轉入恢復室後出現缺氧，呼吸急促，並且當時所測之
纖維蛋白原下降，隨後十八時十分出現舒張壓降低，符合羊水栓
塞的臨床表徵。根據教科書羊水栓塞死亡率達百分之九十，無資
料顯示任何一種治療介入可以改善罹患羊水栓塞的預後。本案第
二次鑑定認為麻醉醫師甲○○延誤插入中央靜脈導管及大量輸液
導致急性肺水腫及呼吸衰竭，若以羊水栓塞之特徵及發展，該醫
師採取該醫療處置之時機，並不能有效防治羊水栓塞極差的預後
。根據第一次鑑定雖然法醫研究所的報告肺部經過多處取樣切片
（十八處）及特殊染色，排除羊水栓塞之可能，然而第二次鑑定
仍提及未能排除，可見羊水栓塞藉病理診斷其專一性及敏感度仍
未能滿足最終診斷，仍應以臨床症狀判定為主，因此若以羊水栓
塞為前提較難定其疏失。」等語，已認定張玉珍符合羊水栓塞之
臨床表徵，若以羊水栓塞為前提，較難定被告等之疏失。(五)、羊
水栓塞之特徵是突發的低血壓、低血氧、消耗性凝血病變，且肺
水腫亦為羊水栓塞之臨床病徵，有卷附產科醫學文獻可參，而張
玉珍於剖腹產後，有惡露量偏多之出血現象，纖維蛋白原數值為
一九七點五，較平均值四百五十為低，足見確有凝血病變之羊水
栓塞病徵；張玉珍於剖腹產後當日十七時十分、三十分、五十分
之舒張壓分別為一二九、一三０、一００（mmng）、十八時十分
又降為五十四mmng，足徵已出現低血壓之羊水栓塞病徵；依上述
，在美國羊水栓塞之死亡案例，只有百分之七十五於解剖後能完
全診斷，且有一些非羊水栓塞之情況，亦可於母體之肺循環發現
胎兒上皮等雜質，則縱未能在張玉珍之肺臟發現羊水栓塞物存在
，亦不能排除係羊水栓塞之可能性。法醫研究所及醫審會前二次
之鑑定，未同時審酌張玉珍在輸血前已出現低血壓、凝血病變、
肺水腫等羊水栓塞病徵，復誤認護理記錄上之纖維蛋白原檢驗數
值，係於大量輸液後及病患之氣管內抽吸物已有氣泡狀液體冒出
後之檢驗值，而未予採認，則所為排除張玉珍係羊水栓塞之鑑定
意見，應非可採；醫審會第九二０一三七號鑑定書之鑑定意見認
張玉珍符合羊水栓塞臨床表徵，核與卷附張玉珍病歷資料顯示之
病徵，以及產科醫學文獻所載相符合，應為可採。(六)、羊水栓塞
之處理及治療，屬支持性療法，包括維持氧合作用、維持心輸出
量及血壓、矯正凝血不全因素，此有產科醫學文獻二份在卷足參
。揆諸本件處理及治療過程，乙○○於八十九年四月十日十七時
二十分發現張玉珍有惡露量偏多之出血現象時，即指示護理人員
準備為張玉珍輸血，並於十八時五十分、十九時三十五分，對張
玉珍各輸入一單位之紅血球濃縮液，於十九時二十分、十九時二
十五分，再各輸入一單位之新鮮冷凍血漿；又甲○○於八十九年
四月十日十九時三十五分發現張玉珍動脈氧血紅素飽和度（Sa02
）大幅下降後，亦指示護理人員為張玉珍使用呼吸器，此有護理
記錄在卷可佐；而張玉珍經被告二人實施相關處理與治療後，於
八十九年四月十日二十三時五十五分，血壓仍維持在收縮壓一二
０mmng、舒張壓九二mmng，動脈氧血紅素飽和度則為九三％，至
八十九年四月十一日零時三十分，血壓始降為收縮壓六三mmng、
舒張壓四０mmng，同日一時五十五分，動脈氧血紅素飽和度始降
至九０％，被告二人即於同日二時五分，對張玉珍施行心肺復甦
術，並同時指示護理人員聯繫轉院事宜，嗣於同日二時三十分，
將張玉珍轉送彰化基督教醫院，此有護理記錄在卷可佐，足徵被
告二人對於維持氧合作用、維持血壓、矯正凝血不全因素，確已
實施相關處理與治療，且於張玉珍病況急遽變化後，隨即施以急
救，並指示進行轉院，其等二人對張玉珍實施羊水栓塞之相關處
理與治療，尚難認為有何過失之處。此外，復查無其他積極證據
足以證明被告二人確有過失致人於死犯行，因認不能證明被告等
犯罪，而維持第一審諭知被告等無罪之判決，駁回檢察官在第二
審之上訴。已詳其論斷之理由，所為論斷，均有卷存證據資料
可資覆按。上訴意旨雖指摘原判決違法，然查原判決所引用之第
一審判決第六頁最後十行已說明依八次測得張玉珍產後之惡露量
共計約為一千毫升之依據與理由，上訴意旨認依黃勤誠之證言，
張玉珍之惡露量僅二百毫升（即二百C.C ）云云，但黃勤誠並非
稱惡露量僅二百毫升，故上訴意旨並非依據卷內資料執為指摘之
合法上訴理由。原判決第十一頁已說明認定無感覺水份流失為四
百C. C所憑之依據，上訴意旨謂原判決就此未予說明云云，尚有
誤會；原判決已說明肺水腫亦為羊水栓塞之臨床病徵之依據（即
產科醫學文獻「產科學」<下冊>，內載羊水栓塞病人之臨床發現
，有肺水腫或成人呼吸窘迫症候群者，占百分之九十三），上訴
意旨謂無理論證明羊水栓塞亦有可能導致急性肺水腫症狀云云，
亦有誤會，均非適法之上訴理由。第一審已就甲○○之辯解事項
，再囑託醫審會鑑定，上述第九二０一三七號鑑定書之鑑定意見
已認定張玉珍剖腹產後症狀，符合羊水栓塞之臨床表徵，根據教
科書所載，羊水栓塞死亡率達百分之九十，無資料顯示任何一種
治療介入，可以改善罹患羊水栓塞之預後，若以羊水栓塞之特徵
及發展，甲○○採取插入中央靜脈導管之時機，並不能有效防治
羊水栓塞極差之預後，難定其疏失等理由。足見第一審法院就甲
○○是否應負業務過失致人於死罪責，已囑託醫審會鑑定，上訴
意旨謂原審就此未予調查，為違法云云，亦非依據卷內資料執為
指摘之合法上訴理由。綜上，並衡以前開說明，本件上訴為違背
法律上之程式，應予駁回。
據上論結，應依刑事訴訟法第三百九十五條前段，判決如主文。
中    華    民    國  九十七  年   十一   月    六    日
                      最高法院刑事第五庭
                          審判長法官  陳  正  庸
                                法官  賴  忠  星
                                法官  林  秀  夫
                                法官  宋      祺
                                法官  陳  祐  治
      本件正本證明與原本無異
                                      書  記  官
中    華    民    國  九十七  年   十一   月   十四   日
                                                      V


司法院資訊處製作；財團法人民間司法改革基金會備份。
